【裁判字號】    92,判,1217
【裁判日期】    920912
【裁判案由】    綜合所得稅
【裁判全文】
最  高  行  政  法  院  判  決                  九十二年度判字第一二一七號
    上  訴  人  財政部臺灣省南區國稅局
    代  表  人  朱正雄
    被 上訴 人  甲○○
右當事人間因綜合所得稅事件，上訴人對於中華民國九十一年六月十九日高雄高等行
政法院九十一年度訴字第七九號判決，提起上訴。本院判決如左：
    主  文
原判決廢棄，發回高雄高等行政法院。
    理  由
一、本件被上訴人在原審起訴主張：被上訴人之配偶黃耀松為中硝纖維股份有限公司
    （下稱中硝公司）股東，於八十六年間，因中硝公司辦理減資以現金收回資本公
    積轉增資配發之股票而有新臺幣（下同）一、七六○、八四○元收入，係屬股東
    轉讓之性質，依所得稅法第四條之一規定停止課徵所得稅，被上訴人遂未併入八
    十六年度綜合所得稅結算申報。之後財政部臺北市國稅局士林稽徵所（下稱士林
    稽徵所）認中硝公司辦理減資收回資本公積轉增資配股所支付原股東之款項，屬
    原股東之營利所得，責令中硝公司於八十八年六月十七日辦理扣繳稅款並填發扣
    繳憑單申報。被上訴人於同日即就該收入款項自動補申報並補繳所得稅款五九、
    四○四元及加計利息三六五元。被上訴人未申報該筆款項收入，無可歸責事由，
    不應受罰。且在稽徵機關調查日前自動補報補繳，依稅捐稽徵法第四十八條之一
    第一項第二款亦應免罰。不料上訴人竟以被上訴人漏報營利所得一、七六○、八
    四○元，裁處罰鍰一一六、一○○元，顯屬違法，復查及訴願決定遞予維持，亦
    有未合等語，求為撤銷訴願決定及原處分之判決。
二、上訴人則以：中硝公司於八十五年九月出售土地增益四○八、○八一、二六三元
    ，利用二次資本公積轉增資後，再辦理減資，之後辦理解散清算，係將出售土地
    增益分配予各股東，股東所得性質屬所得稅法第十四條第一項第一類第一款營利
    所得，應核課綜合所得稅。又士林稽徵所係於八十八年五月十日函請中硝公司就
    八十六年度以現金收回二次減資股票金額，辦理扣（免）繳憑單申報，與被上訴
    人違章之事實有關，即應以該所之進行調查日（八十八年五月十日）為本案之調
    查基準日。被上訴人之後於同年六月十七日補報上開營利所得並補繳稅款，與稅
    捐稽徵法第四十八條之一之規定未合。是原處分裁處罰鍰，尚無違誤等語，作為
    抗辯。
三、原審判決將訴願決定及原處分予以撤銷，無非以：中硝公司利用增、減資之名，
    行盈餘分配之實，以現金收回資本公積轉增資配發股票，擬規避股東原應負擔之
    營利所得稅負，此一故意以不正當方法逃漏稅捐之行為，已具備課稅構成要件之
    實質經濟行為，應對股東加以課稅。上訴人依所得稅法第十四條第一類規定及財
    政部台財稅第八四一六一一四四六號函釋，核定被上訴人之系爭取自中硝公司之
    所得屬營利所得，應予課稅，雖屬有據。然中硝公司之行為，終非被上訴人所為
    ，法人與股東係屬不同之權利主體，被上訴人僅係中硝公司之股東，並非董事，
    未參與公司之決策，難以知悉中硝公司決策之流程及運作之動機。加以中硝公司
    增資、減資之方式，形式上與財政部六十九年台財稅第三三六九四號函釋之內容
    相合，於中硝公司八十六年度召開股東會決議減資當時，仍屬有效。而關於函釋
    之違法性，實無要求人民有高於行政主管機關之注意義務，故就中硝公司為增資
    、減資之行為，而實質上係屬稅捐規避行為部分，被上訴人實係不能注意，縱其
    應注意本件其所取得之減資現金是否屬應申報所得稅之所得，然依上述財政部六
    十九年台財稅第三三六九四號函釋，仍無庸併入當年度所得稅申報所得，且其就
    該行為之內涵是否違法或構成租稅規避情事，被上訴人又不能注意，自難認其就
    該所得未於當年度所得稅申報併為申報，有何應注意、能注意而不注意之過失存
    在。另財政部八十四年三月二十二日以台財稅第八四一六一一四四六號函釋，係
    就公司清算時，盈餘財產分派之性質為釋示，形式上核與本件係屬減資之行為不
    同；而財政部八十六年九月十三日台財稅第八六一九一六三三二號函釋，係於本
    件減資行為後始發布，自不得因此等函釋，而認被上訴人有應注意、能注意而不
    注意之過失。是被上訴人就系爭營利所得未於取得之八十六年度綜合所得稅申報
    中併為申報，並無何故意或過失，依司法院釋字第二七五號解釋意旨，其就是否
    構成行為時所得稅法第一百十條第一項規定，欠缺主觀責任條件，自不得對之為
    違章之裁罰，上訴人依所得稅法第一百十條第一項規定科處罰鍰，即非適法。訴
    願決定予以維持，亦有未洽。被上訴人執此指摘，即屬有理等詞，為其判斷之基
    礎。
四、本院按：人民違反法律上之義務而應受行政罰之行為，法律無特別規定時，雖不
    以故意為必要，仍須以過失為其責任條件，觀諸司法院釋字第二七五號解釋至明
    。本件上訴人主張：中硝公司既係假藉增資再減資手續，達分配盈餘之目的，實
    質上並無轉讓證券之性質，被上訴人身為中硝公司之股東，其實際上並未提出任
    何金錢為增資，反取得中硝公司資本公積無償配發之「新股份」，甚而未幾即自
    中硝公司取得收回該股份之現金，難認在其接受中硝公司新股份分派之際，不知
    上開情事，且公司以迂迴方式即先後利用增資、減資之手法，以現金收回資本公
    積轉增資配發股票，將出售土地增益分配予各股東，實際獲利益者為各股東，而
    非公司。又依公司法第二百七十七條規定，公司非經股東會決議不得變更章程，
    且增資與減資均屬變更章程之事項，而中硝公司於第一次辦理減資時，股東全數
    出席，有中硝公司股東會決議錄可稽，被上訴人既為中硝公司之股東，對於中硝
    公司在極短期間內二次增資、減資，對其權益影響甚大之事，自難諉為不知，且
    本件被上訴人顯係誤解上開財政部六十九年及八十三年函釋規定，而誤解法令僅
    係非故意，要難謂無過失，依所得稅法第一百十條第一項規定及司法院大法官會
    議議決釋字第二七五號解釋意旨，仍應予處罰等語。經查中硝公司二度將資本公
    積辦理增資再行減資，均經該公司股東會決議，則被上訴人究竟有無親自出席中
    硝公司之股東會？若其參與該公司增、減資之股東會之決議，能否仍謂對於公司
    迴避租稅之安排，未能知悉？非無疑義。原審就此攸關被上訴人是否應受處罰之
    事實，未予詳加調查認定，遽以法人與股東係不同之權利主體，不得因中硝公司
    規避租稅之行為，而認被上訴人有何故意或過失；且被上訴人僅係中硝公司之股
    東，難以知悉中硝公司決策之流程及運作之動機，加以中硝公司召開股東會決議
    減資當時，財政部六十九年台財稅第三三六九四號函釋仍屬有效存在，自難認被
    上訴人有何應注意、能注意而不注意之過失存在云云，已有可議。次按原審既認
    上訴人依財政部八十四年台財稅第八四一六一一四四六號函釋，核定系爭取自中
    硝公司之所得屬於營利所得予以課稅，於法有據等語。嗣竟謂：上述函釋，係就
    公司清算時，盈餘財產分派之性質所為釋示，形式上與本件係屬減資之行為不同
    ，不得因此認被上訴人有應注意、能注意而不注意之過失等詞，亦嫌理由矛盾。
    綜上所述，上訴人指摘原判決違法，求為廢棄，應認為有理由。
據上論結，本件上訴為有理由，依行政訴訟法第二百五十六條第一項、第二百六十條
第一項，判決如主文。
中    華    民    國    九十二      年      九        月      十二      日
                    最 高 行 政 法 院  第 一 庭
                                審 判 長 法  官      黃  綠  星
                                         法  官      高  啟  燦
                                         法  官      蔡  進  田
                                         法  官      黃  璽  君
                                         法  官      廖  宏  明
右  正  本  證  明  與  原  本  無  異
                                         法院書記官  彭  秀  玲
中    華    民    國    九十二      年      九        月      十二      日


司法院資訊處製作；財團法人民間司法改革基金會備份。
